【裁判字號】    95,台上,4078
【裁判日期】    950727
【裁判案由】    自訴偽造文書及反訴誣告等罪
【裁判全文】
最高法院刑事判決            九十五年度台上字第四０七八號
    上訴人即自訴
    人兼反訴被告  甲○○
                  乙○○
    共        同
    選 任辯護 人
    兼自訴代理人  楊進興律師
    被告兼反訴人  丙○○
                          36.
                          樓
上列上訴人等因自訴丙○○偽造文書及丙○○反訴誣告等罪案件
，不服台灣高等法院中華民國九十三年十一月三十日第二審更審
判決（九十二年度上更(一)字第七八三號，自訴及反訴案號：台灣
士林地方法院八十七年度自字第二六四號），提起上訴，本院判
決如下：
    主  文
原判決撤銷，發回台灣高等法院。
    理  由
本件原判決係以上訴人即反訴被告甲○○、乙○○與許瓊文及被
告（即反訴人）丙○○均為許丕闢之子女，緣許丕闢前於民國七
十七年三月二十二日死亡，丙○○、甲○○、乙○○、許瓊文於
七十七年四月間某日，就原判決附表所示許丕闢遺產分割事宜，
由丙○○撰寫遺產分割協議書（下稱「舊協議書」），因甲○○
、乙○○與丙○○未能產生共識而作罷，嗣於八十一年六月間某
日，丙○○重新撰寫遺產分割協議書（下稱「新協議書」），經
甲○○、乙○○、許瓊文同意依新協議書所載內容分割遺產，詎
甲○○、乙○○明知此情，竟於八十七年九月二十一日，意圖使
丙○○受刑事處分，以丙○○偽造上開新協議書，並於八十一年
六月二十九日持該偽造之新協議書向台北市士林地政事務所行使
，申請就原判決附表編號一二三七所示之不動產辦理分割繼承登
記，使該管公務員將此不實事項，於同年七月十四日登載於職務
上所掌之土地登記簿內，涉犯行使偽造私文書罪，具狀向台灣士
林地方法院提起自訴，而誣告丙○○犯罪等情。因而撤銷第一審
關於甲○○、乙○○二人無罪之判決，改判論處甲○○、乙○○
共同意圖使他人受刑事處分，向該管公務員誣告罪刑。另以甲○
○、乙○○自訴意旨指丙○○上開偽造新協議書，持以辦理遺產
分割登記，使台北市士林地政事務所承辦人將此不實事項登載於
職務上所掌土地登記簿內（此部分自訴狀並未記載），涉犯行使
偽造私文書、詐欺得利及背信罪嫌，因認其中被訴行使偽造私文
書部分犯罪不能證明，被訴涉犯詐欺得利及背信部分，已逾法定
告訴期間，因而將第一審關於丙○○部分科刑之判決撤銷，改判
就渠被訴偽造私文書部分為無罪判決，就渠被訴詐欺得利及背信
部分，為不受理諭知。固均非無見。
惟查：(一)、原判決於理由內係以證人陳維滄於原審此次更審審理
時，結證稱係甲○○找伊傳話予丙○○，問遺產要怎麼分，伊找
丙○○問，丙○○說要分的話，伊等父親名下財產要做三份，伊
自己名下亦要做三份，伊轉達予甲○○，甲○○同意，並要求丙
○○寫三份分割協議書，渠等簽三份協議書時，伊未看到，丙○
○將協議書寫好後拿到伊家中，由伊轉送，伊送過去後，甲○○
表示沒有空，要伊隔天再去拿。丙○○送過來時，說因已寫新協
議書，要伊將舊協議書收回作廢，隔天丙○○至伊家中，伊去甲
○○家拿資料袋回來，交予丙○○，丙○○打開來看，說舊協議
書少一份，伊馬上打電話給甲○○，甲○○表示那一份掉了，伊
有向丙○○講，丙○○說掉了就算了。該紙袋內有無印章伊感覺
不出來，若有印章會鼓鼓等語，乃認丙○○所指於八十一年六月
間，曾與甲○○、乙○○及許瓊文重新訂立遺產分割協議書，與
事實相符，因而為不利於甲○○、乙○○二人之認定，同時執為
丙○○未有偽造私文書犯罪之有利證明。然陳維滄於第一審調查
時到庭結證稱甲○○係於七十七年間拜託伊去問丙○○如何分，
伊去找丙○○，丙○○表示伊等父親名下財產分成三份，伊自己
名下亦分三份，伊告訴丙○○財產以後再賺就有，伊轉達予甲○
○、乙○○後，渠二人同意，要丙○○寫協議書等語，渠嗣於原
審更審前調查時亦為相同意旨之供證（見一審卷(二)第三三二頁背
面，原審上訴卷第一一三頁）。則陳維滄所稱甲○○託伊前往與
丙○○商談分割遺產之時間，與丙○○所指係八十一年間，二者
出入頗大，觀諸兩造除就原判決附表所示新協議書內容記載分割
方式，為財產分割外，另有登記在丙○○名下之土地，實際並未
分割為三份，此由甲○○、乙○○及許瓊文於八十七年八月間，
曾以坐落台北市○○區○○段三小段一八五號土地應有部分四分
之一，係伊等父親許丕闢生前所購買，信託登記在丙○○名下，
渠等對之得主張權利，乃丙○○未經渠等同意，擅自出售他人，
而對之向法院提出侵占等罪自訴自明。即陳維滄及丙○○對於丙
○○並未將伊自己名下土地分成三份予其他繼承人乙節，亦不否
認（見一審卷(二)第三七○頁至第三七五頁，原審上訴卷第一一三
、一一五頁）。則陳維滄所稱伊向丙○○轉達甲○○之意思，丙
○○表示伊父親名下財產分成三份，伊自己名下亦分成三份，伊
且曾勸丙○○財產再賺就有等語，似與實情不符，其真實性頗有
可疑。原判決對上開卷證未併予詳查勾稽，遽採陳維滄於原審此
次更審審理時之供證，而為不利於甲○○、乙○○及有利於丙○
○之主要論據，尚嫌速斷。(二)、第二審之審判除有特別規定外，
準用第一審審判之規定。又自訴人應委任代理人到場，前項代理
人應選任律師充之；自訴人未委任代理人，法院應定期間以裁定
命其委任代理人，逾期仍不委任者，應諭知不受理之判決，九十
二年九月一日修正公布之刑事訴訟法第三百六十四條、第三十七
條、第三百二十九條第二項分別定有明文。而刑事案件，一經提
起公訴、自訴或上訴而繫屬於法院，訴在該審級法院繫屬中，訴
訟主體相互間即發生訴訟上之權利義務關係，此訴訟關係，法院
與當事人均應受其拘束，故訴訟繫屬中，該繫屬之法院自應加以
審判，但一經終局裁判，審級訴訟關係即已消滅，從而自訴案件
倘經繫屬之第一審或第二審法院為終局判決，原有審級之訴訟關
係即歸於消滅，當事人若表示不服，提起第二審或第三審上訴，
乃繫屬於另一審級之開始，與該上訴審發生另一審級之訴訟關係
。刑事訴訟法施行法第七條之三前段復規定：九十二年九月一日
施行之修正刑事訴訟法施行前，已繫屬於各級法院之案件，其以
後之訴訟程序，應依修正刑事訴訟法終結之。再參照刑事訴訟法
第三十八條準用第三十條之規定，及司法院院字第一七五五號解
釋，自訴人委任律師為代理人之委任狀，應於每一審級提出，案
件於該審級終結後，原有委任效力即不復存在。則自訴案件已經
第一審或第二審判決者，其原有審級之訴訟關係即歸於消滅，其
後提起上訴時，即重新繫屬於上訴審，本諸舊程序用舊法，新程
序用新法之原則，倘自訴案件經本院撤銷發回更審，而於九十二
年九月一日上開修正刑事訴訟法公布施行後重新繫屬於上訴審，
自訴人自應依該修正後之規定委任律師為代理人。準此，本件甲
○○、乙○○二人於八十七年九月二十一日向台灣士林地方法院
自訴丙○○涉犯偽造文書罪，而丙○○亦於該案言詞辯論終結前
之同年十二月十五日，以甲○○、乙○○二人涉犯誣告罪嫌，對
之提起反訴，該案既經本院於九十二年十一月二十日判決將之撤
銷發回，而於同年月二十八日重新繫屬於原審法院，揆諸上開說
明，其自訴及反訴自均應依上開修正刑事訴訟法規定，委任律師
為代理人，如未委任，法院應裁定定期間命其補正，乃原審未依
上開規定裁定命補正，即將第一審判決撤銷，改判為甲○○、乙
○○二人科刑及諭知丙○○被訴偽造文書部分無罪之實體判決，
要難謂無判決不適用法則之違法。是甲○○、乙○○二人上訴意
旨，執以指摘原判決違背法令，尚非全無理由，應認原判決關於
甲○○、乙○○及丙○○被訴偽造文書部分仍有撤銷發回更審之
原因。丙○○被訴涉犯詐欺得利、背信及甲○○、乙○○不另諭
知無罪部分，基於審判不可分原則，均應併予發回。
據上論結，應依刑事訴訟法第三百九十七條、第四百零一條，判
決如主文。
中    華    民    國  九十五  年    七    月  二十七  日
                      最高法院刑事第八庭
                          審判長法官  張  淳  淙
                                法官  張  春  福
                                法官  呂  丹  玉
                                法官  洪  昌  宏
                                法官  蔡  彩  貞
      本件正本證明與原本無異
                                      書  記  官
中    華    民    國  九十五  年    八    月    三    日
                                                    Ａ


司法院資訊處製作；財團法人民間司法改革基金會備份。
